臺灣苗栗地方法院民事判決  
110年度國字第1號
原      告  王東海  
訴訟代理人  李富湧律師
被      告  苗栗縣政府

法定代理人  徐耀昌  
訴訟代理人  江錫麒律師
複  代理人  柯宏奇律師
            周銘皇律師
訴訟代理人  王炳人律師
上列當事人間請求國家賠償事件，本院於民國110年11月16日言
詞辯論終結，判決如下：
    主  文
原告之訴及假執行之聲請均駁回。
訴訟費用由原告負擔。
    事實及理由
壹、程序部分
一、按依本法請求損害賠償時，應先以書面向賠償義務機關請求
    之，賠償義務機關拒絕賠償時，請求權人得提起損害賠償之
    訴（國家賠償法第10條第1項、第11條第1項本文）。則原告
    業於民國109年10月21日請求被告為國家賠償，經被告於同
    年12月11日拒絕賠償（本院卷第21至29頁），足認原告起訴
    前已踐行上開法定程式。
二、次按訴狀送達後，原告不得將原訴變更或追加他訴，但請求
    之基礎事實同一、擴張或減縮應受判決事項之聲明者，不在
    此限，民事訴訟法第255條第1項第2、3款定有明文。原告原
    起訴請求因交通事故而生之醫療費、看護費、勞動力減損及
    精神慰撫金，並聲明：㈠被告應給付原告新臺幣（下同）1,6
    74,316元，及自109年10月22日起至清償日止，按週年利率5
    %計算之利息、㈡願供擔保，請准宣告假執行（本院卷第11至
    19頁），嗣於本院最終言詞辯論時調整上開各項費用後，變
    更訴之聲明第一項為：被告應給付原告2,153,910元，及自1
    09年10月22日起至清償日止，按週年利率5%計算之利息（本
    院卷第359頁），核屬於同一基礎事實之擴張應受判決事項
    之聲明，依上所述，自應准許。
貳、實體方面
一、原告主張：被告為苗栗縣通霄鎮苗40線道路（下稱苗40線）
    之管理機關，應保持道路乾淨、平整，以供車輛通行，詎被
    告竟疏於管理，致苗40線右側泥土游積，長期未清除，已長
    雜草侵入車道，適原告於108年5月21日下午4時46分，騎乘
    車號000-0000號普通重型機車，沿苗栗縣通霄鎮坪頂里往苑
    裡鎮方向行駛，行經苗40線附近向爬坡處（GPS座標X：120.
    706375，Y：24.442129）處，因泥沙路滑致上開機車偏滑左
    倒，原告因而受有左側尺骨上端開放性橈骨骨折、左側手肘
    開放性傷口、雙側性膝部挫傷，經治療後原告左手肘關節活
    動角度縮減為伸展25度、屈曲120度，不宜負重工作，且留
    有難以根除之疤痕達20公分，並遺有肌肉痙攣、創傷後症候
    群、頭痛、失眠、心悸、焦慮症等症狀。則被告於苗40線之
    管理既有欠缺，爰依國家賠償法第3條第1項規定，請求被告
    賠償醫療費用161,692元、看護費用621,000元、勞動力減損
    損失471,218元及精神慰撫金90萬元，合計2,153,910元等語
    。並擴張聲明：如上所示。
二、被告則以：苗40線路面狀況良好，被告亦有定期巡查，而上
    開事故發生時間正值夏日午後山區雷陣雨時節，前（20）日
    累積雨量為70毫米，因山區瞬間暴雨沖刷土石至路面，即使
    被告已加強道路巡查頻率亦難防路況瞬間變化，是上開事故
    純屬事發前一日大雨沖刷土石所致偶發事故，被告並無公共
    設施管理欠缺之情事；又被告否認原告主張之看護費用、勞
    動力減損損失，精神慰撫金亦過高；再原告行經該路段未減
    速慢行、未注意兩車並行距離，亦有重大過失等語，資為抗
    辯。並聲明：㈠原告之訴駁回、㈡如受不利判決，願供擔保請
    准宣告免為假執行。
三、兩造協議簡化爭點如下（本院卷第160至162頁）：
  ㈠不爭執事項
  ⒈原告於108年5月21日下午4時46分許，騎乘車號000-0000號普
    通重型機車，沿被告所設置、管理之苗40線由東往西方向行
    駛，行經苗40線附近向爬坡處（GPS座標X：120.706375，Y
    ：24.442129，下稱苗40線事故路段）時，於路面具有泥土
    、砂石、雜草之道路邊緣處，人車向左傾斜倒地，因而受有
    左側尺骨上端第Ⅰ或Ⅱ型開放性骨折合併慢性骨髓炎、左側手
    肘開放性傷口、雙側性膝部挫傷之傷害（本院卷第31至33頁
    、第105頁）。
  ⒉原告於上開事故發生後之就醫紀錄及診斷結果為：
  ⑴於108年5月21日至李綜合醫院急診，於同年月25日因居家因
    素轉院至林口長庚紀念醫院（本院卷第31頁）。
  ⑵於109年5月25日在林口長庚紀念醫院住院，並於同年月26日
    接受開放性復位骨折固定手術後，於同年月28日出院；另於
    109年5月1日至同院住院，於同年月2日接受鋼板鋼釘移除及
    軟組織清創手術、同年月15日接受軟組織感染清創手術，並
    於同年月31日出院，診斷證明書醫囑記載「左肘關節活動度
    為伸展25度，屈曲120度，由於左手尺骨癒合不完全，故不
    宜負重工作，需持續門診追蹤治療」（本院卷第33頁）。原
    告因本件事故共住院34天。
  ⑶於109年8月1日至王內科精神診所就醫，經醫生診斷患有「創
    傷症候群、心悸、頭痛、失眠及心情低落等症狀」，並於醫
    師囑言欄記載「宜休養」；又於109年10月17日至王內科精
    神診所就醫，經醫生診斷患有「焦慮症」，並於醫師囑言欄
    記載「需長期治療」（本院卷第35至37頁）。
  ⒊原告於109年10月21日向被告請求國家賠償，經被告於同日收
    件，嗣於109年12月11日以109年度法賠字第7號拒絕原告請
    求（本院卷第21至29頁）。
  ⒋原告有因上開事故支出醫療費用149,822元（本院卷第39至10
    1頁）。如被告就苗40線事故路段具有設置、管理之欠缺，
    願依過失比例賠償該等損害。
  ⒌原告為84年10月26日生，迄149年10月25日屆滿法定退休年齡
    65歲；108年5月21日至149年10月25日，共經過41年5月5日
    、15,134天（本院卷第127頁）。
  ㈡爭執事項
  ⒈被告對苗40線事故路段「道路」之管理或設置是否有欠缺？
    又原告就上開事故之發生是否具有未減速慢行做隨時停車之
    準備之過失？若有，兩造就上開事故之過失比例為何？
  ⒉原告依國家賠償法第3條第1項，請求被告賠償下列金額，有
    無理由？
  ⑴看護費用621,000元？
  ⑵勞動力減損損失471,218元？原告因上開事故所受傷勢所致勞
    動力減損之比例為何？
  ⑶精神慰撫金90萬元？　　
四、本院之判斷：
　㈠爭點一：
　⒈按公共設施因設置或管理有欠缺，致人民生命、身體、人身
    自由或財產受損害者，國家應負損害賠償責任（國家賠償法
    第3條第1項）；而同法第3條所定公共設施設置或管理欠缺
    所生國家賠償責任之立法，旨在使政府對於提供人民使用之
    公共設施，負有維護通常安全狀態之義務，重在公共設施不
    具通常應有之安全狀態或功能時，其設置或管理機關是否積
    極並有效為足以防止危險或損害發生之具體行為，倘其設置
    或管理機關對於防止損害之發生，已為及時且必要之具體措
    施，即應認其管理並無欠缺，自不生國家賠償責任，故同法
    第3條公有公共設施之管理有無欠缺，須視其設置或管理機
    關有無及時採取足以防止危險損害發生之具體措施為斷（最
    高法院92年度台上字第2672號判決意旨參照）。經查：
　⑴原告既主張被告係於苗40線管理有欠缺，因苗40線事故路段
    路面泥沙淤積、路肩雜草叢生且侵入道路內，並將道路邊線
    掩埋，護牆洩水孔堵死之非道路應有狀態，致原告騎乘機車
    滑倒（本院卷第159、167頁），而為被告所否認並抗辯如上
    （本院卷第245頁），依民事訴訟法第277條本文規定，原告
    即應就該有利於已之事實負舉證之責。
　⑵依不爭執事項⒈，苗40線事故路段確係由被告所管理，而原告
    係於該路段路面具有泥土、砂石、雜草之道路邊緣處，人車
    向左傾斜倒地因而受有傷害。另依原告所提出之被告109年
    度養護手冊計畫，被告轄下工務處就轄管之各類公路設施之
    養護巡查，分為：①經常巡查：縣道每月至少1次巡查、每季
    至少1次夜間巡查，應注意路面破裂、坑洞、跳動狀況，②定
    期巡查：對不同巡查項目，至少每2個月至4個月1次，應注
    意路面鬆裂、皺褶、冒油、沉陷、剝脫、隆起、扭曲、車轍
    、油滴、侵蝕，路面破裂、沉陷、板塊翹曲、施工縫、收縮
    縫填料封劑之損壞，③特別巡查：颱風後、霪雨期間、豪雨
    及地震後為之，應注意事項同定期巡查（本院卷第171至175
    頁），又養護作業執行方式包括：①路面維護：執行重點為
    破損路面整修、汙泥清除、坑洞修補、路基下陷或掏空修補
    、路肩整理，執行方式為經常性養護，以年度預算發包養護
    ，巡查轄區縣道路面及進行坑洞緊急修補，併坑洞緊急修補
    及路面龜裂、老化路段辦理零星修復工程，②路容維護：執
    行重點為道路邊坡、路肩之割草及路面、邊坡與路肩等路權
    範圍內之垃圾撿拾、邊溝清疏等（本院卷第182頁）。
　⑶則上開事故發生當日，被告所管理之苗40線事故路段道路邊
    緣處雖有泥土、砂石、雜草，然依交通部中央氣象局通霄觀
    測站之觀測資料，108年5月20、21日通霄觀測站之觀測降雨
    量分別為70毫米、0毫米（本院卷第261頁），又依該局所公
    布之豪（大）雨雨量分級定義，「豪雨」係指「24小時累積
    雨量達200毫米以上，或3小時累積雨量達100毫米以上之降
    雨現象」，而「大雨」係指「24小時累積雨量達80毫米以上
    ，或時雨量達40毫米以上之降雨現象」（本院卷第263至265
    頁），從而該路段道路邊緣處雖具有泥土、砂石，諒係因前
    （20）日接近大雨定義降雨之偶然天氣現象所致，被告自難
    及時為適當之清理、維護，且因前（20）日之降雨並未達豪
    雨雨量，依上開養護手冊計畫內容，被告亦無為特別巡查之
    必要，礙難認被告就苗40線事故路段之管理有何欠缺之情。
　⑷又苗40線事故路段雖具有雜草，然雜草均係沿路面邊緣生長
    ，範圍非大（本院卷第141至143頁現場照片），對該路段行
    車範圍影響甚小，難認被告就該路段有何管理上之疏失；且
    經本院當庭勘驗現場監視器畫面及他車行車紀錄畫面，勘驗
    結果可知原告騎乘機車行經路緣可見泥土、砂石、雜草之道
    路處時，先向左傾斜、停止，隨即倒地（本院卷第159至160
    頁勘驗筆錄），則依員警至現場處理時所拍攝之照片，原告
    當日騎乘之機車倒地位置右側路面僅有些許雜草，而路面覆
    蓋沙土（本院卷第141頁），則原告騎乘機車於苗40線事故
    路段向左傾倒之原因，亦難認係因零星之雜草所致。至原告
    雖另主張該路段管理亦有護牆洩水孔堵死之欠缺，然未舉證
    以實其說，本院亦難認定。
  ⑸綜上，依原告之舉證，既無從認定被告就苗40線事故路段，
    未為積極並有效之足以防止危險或損害發生之具體行為，且
    該路段道路邊緣處具有泥土、砂石之原因，諒係因前（20）
    日接近大雨定義降雨之偶然天氣現象所致，自難認被告就該
    路段之管理有何欠缺之處，原告依國家賠償法第3條第1項規
    定請求被告負損害賠償責任，即屬無據，應予駁回。
　⒉原告既未能舉證證明被告就苗40線事故路段有何管理上欠缺
    乙情，難認被告具有國家賠償責任，本院自無贅予認定原告
    就上開事故是否與有過失及兩造有無過失比例之必要。
　㈡爭點二：
　　依本院上開認定，原告依國家賠償法第3條第1項規定請求被
    告負損害賠償責任，既屬無據，本院即無再行認定被告各項
    損害賠償請求有無理由之必要，併予敘明。　　
五、本件事證已臻明確，兩造其餘攻擊防禦方法，經本院審酌後
    核於本判決結果不生影響，爰不一一論述，併此敘明。
六、訴訟費用負擔之依據：民事訴訟法第78條。
中　　華　　民　　國　　110 　年　　11　　月　　18　　日
                  民事第一庭  法  官  劉奕榔
以上正本係照原本作成。
如對本判決上訴，須於判決送達後20日內向本院提出上訴狀（須
附繕本）。如委任律師提起上訴者，應一併繳納上訴審裁判費。
                              書記官  江秋靜
中　　華　　民　　國　　110 　年　　11　　月　　18　　日